【裁判字號】    91,勞訴,165
【裁判日期】    920502
【裁判案由】    給付退休金
【裁判全文】
臺灣臺北地方法院民事判決  九十一年度勞訴字第一六五號
    原      告    乙○○
    被      告    台北國際商業銀行股份有限公司
    法定代理人    甲○○
    訴訟代理人    呂榮海律師
    複  代理人    蔡惠琇律師
                  丙○○      住台北市○○○路○段一四○號四樓
右當事人間請求給付退休金事件，本院判決如左：
    主      文
原告之訴及假執行之聲請均駁回。
訴訟費用由原告負擔。
    事實及理由
一、原告主張：其原係被告之員工，自民國六十年八月二十六日起到職，嗣因被告於
    九十一年一月四日公佈「台北國際商業銀行九十一年度員工專案優惠退休、退職
    辦法」（下稱優退辦法），申請期限至九十一年一月三十一日止，其基於個人生
    涯規劃遂於九十一年一月二十八日申請「專案優惠退休」，經被告於九十一年三
    月五日核定退休生效日為同年三月十五日，故其工作年資共計三十年六個月十八
    天，依勞動基準法（下稱勞基法）第五十五條第一項第一款、第二項規定，每滿
    一年給與二個基數，超過十五年之工作年資，每滿一年給與一個基數，最高總數
    以四十五個基數為限，故其退休金基數應為：15x2＋16＝46，即四十五個基數。
    復因其工作二十五年以上，且離屆齡退休日期三年以上，依該優退辦法第三條、
    第四條規定，被告應加發退休金基數六個月，合計其得領取退休金基數為五十一
    個月。惟被告竟於收受其退休申請書後之第三日即九十一年一月三十日，將其降
    調為被告總公司信用卡中心高級專員，致其由原任正義消金區域中心兼正義分行
    經理，月領薪津為十一萬七千八百三十四元，二月一日遭降調後之月領薪津僅剩
    九萬四千八百六十四元，薪資短少二萬二千九百七十元，影響平均工資之計算，
    亦使其退休金減少甚鉅，違反被告訂定之「工作規則」第五十一條對員工職務調
    動原則須對勞工薪資及其他勞動條件，未作不利之變更之規定，復因其於九十一
    年一月二十八日提出退休申請並同時辦理應休未休特別休假至三月十三日止，並
    不知被降調之事，無從提出申復或撤回退休之申請，被告顯係以違背社會公平正
    義、誠信原則及善良風俗而為不當之職務調動，致其受有損害，自應負損害賠償
    責任，其自得請求損害賠償金，即因不當職務調動而致二月份及三月份半個月薪
    津短少三萬四千四百五十五元及應領退休金因平均工資短少所致之差額二十九萬
    二千八百四十二元，兩者合計三十二萬七千二百九十七元（計算式：22,970元×
    1.5月＝34,455元，34,455元÷180天×30天×51個基數＝292,842元，合計
    327,297元），且被告計算其退休前六個月之平均工資，未將九十年九月發放之
    特別休假應休未休之工資五萬七千九百二十六元，以16/30天計算為三萬零八百
    九十四元，致短少給付二十六萬二千五百九十九元（計算式：30,894÷180天×
    30天×51個基數＝262,599元）部分、及未將九十年十月及九十一年二月所發放
    之「績效獎金」（十月發給二萬九千零二十元、二月發給五萬八千零四十元），
    短少給付七十四萬零十元《計算式：（29,020＋58,040）元÷180天×30天×51
    個基數＝740,010元》部分，及未將九十一年二月發放之「九十年下期競賽考核
    獎金」七萬一千四百八十六元部分納入平均工資計算，短少給付六十萬七千六百
    十四元（計算式：71,486÷180天×30天×51個基數=607,614元）部分，其亦得
    請求被告補發各該部分之差額等語。並聲明：（一）被告應給付原告一百九十三
    萬七千五百二十元《即損害賠償金三十二萬七千二百九十七元及應補發之退休金
    差額一百六十一萬零二百二十三元（計算式：327,297元+262,599元＋740,010元
    ＋607,614元=327,297元+1,610,223元=1,937,520元）》，及自九十一年四月十
    五日起至清償日止，按年利率百分之五計算之利息。（二）願供擔保，請准宣告
    假執行。
二、被告則以：伊係依公司之職員升進辦法第四條規定而對原告為調動，且係平調，
    而非降調，更非因原告申請優惠退休後始為調動之決定，並依公司較優於勞基法
    第五十五條規定之優退辦法中關於退休金給與標準給付原告退休金，且已明確告
    知原告另加發優惠退休金部分，係包含補償原告特別休假應休未能休完等相關權
    益，嗣後不得再行主張有關特別休假未休工資等相關事宜，又特別休假未休之工
    資，非屬經常性給與，競賽考核獎金與績效獎金，亦均非屬經常性給與，均不得
    列入退休金之計算，伊對原告並未有何侵權行為，亦未短少給付原告任何退休金
    等語，資為抗辯。並聲明：（一）原告之訴駁回。（二）如受不利之判決，被告
    願供擔保。
三、兩造不爭執之事實：
（一）原告原受僱於被告，自六十年八月二十六日起到職，於九十一年一月二十八日
      申請「專案優惠退休」，經被告於九十一年三月五日核准退休，生效日為九十
      一年三月十五日，年資計三十年六個月十八天。
（二）原告退休金基數為最高之四十五個基數，另因其工作二十五年以上，且離屆齡
      退休日期三年以上，依優退辦法第三條、第四條規定，被告加發退休金基數六
      個月，合計勞基法退休金基數四十五個月，其得領取退休金基數為五十一個月
      。
（三）被告於九十一年三月十四日給付原告退休金五百六十七萬一千九百一十四元。
（四）被告未將(1)原告於九十年九月領取之「特別休假應休未休之工資」五萬七千九
      百二十六元，以16/30天計算為三萬零八百九十四元、(2)九十年十月及九十一
      年二月所發放之「績效獎金」（十月發給二萬九千零二十元、二月發給五萬八
      千零四十元，合計八萬七千零六十元）、(3)九十一年二月發放之「九十年下期
      競賽考核獎金」七萬一千四百八十六元，納入計算原告之平均工資。
（五）被告於九十一年一月二十五日下午召開第一屆第十二次董事會，會中決議案第
      十案為單位主管異動案，其中包含本件原告職務之調動，並於一月三十日發佈
      人事調動令，將原告由正義消金區域中心兼正義分行經理調為總公司信用卡中
      心高級專員。
四、得心證之理由：
    本件兩造之爭執點應在於：（一）被告於九十一年一月三十日發布人事調動令，
    將原告調為總公司信用卡中心高級專員，致原告月薪由十一萬七千八百三十四元
    ，減為九萬四千八百六十四元，每月薪資短少二萬二千九百七十元，致原告平均
    工資減少，亦使其退休金減少，是否故意以背於善良風俗之方法加損害於原告？
    （二）原告於九十年九月領取之「特別休假應休未休之工資」五萬七千九百二十
    六元，以16/30天計算之三萬零八百九十四元、被告於九十年十月及九十一年二
    月所發放之「績效獎金」（十月發給二萬九千零二十元、二月發給五萬八千零四
    十元，合計八萬七千零六十元）及九十一年二月發放之「九十年下期競賽考核獎
    金」七萬一千四百八十六元，是否為工資或屬經常性給與，而應納入計算原告之
    平均工資？經查：
（一）原告雖提出行政院勞工委員會八十一年十一月廿五日台八十一勞動二字第四二
      ０二六號函釋「查依勞動基準法第二條第三款規定，工資係因勞工因工作而獲
      得之報酬，是以事業單位，每三個月固定給付之工作獎金，如係勞工因工作而
      獲得，自屬工資」，同會八十七年八月廿日台八七勞動二字第０三五一九八號
      函釋「績效獎金如係以勞工工作達成預定目標而發放，具有因工作而獲得之報
      酬之性質，依勞動基準法第二條第三款暨施行細則第十條規定，應屬工資範疇
      ，於計算退休金時，自應列入平均工資計算。」又八十二年五月十九日台八二
      勞動二字第二五八二八號函釋「凡勞工因工作而獲得之報酬，不論是否屬於經
      常性，均係工資，勞基法第卅九條規定，勞工特別休假日工作，工資應加倍發
      給，自屬工資範圍，如再退休前六個月內時，依法應併入平均工資計算，原則
      上特別休假如經勞資雙方事先約定何時休，年度終結或契約終止時，如有未休
      完之別休假且係歸責於僱主之原因，並落於六個月之平均工資計算期間內，自
      應納入平均工資計算基數。」（見本院卷第三十六頁至第三十八頁），主張其
      請求將九十年九月領取之特別休假應休未休之工資五萬七千九百二十六元中，
      以16/30天計算之三萬零八百九十四元、被告於九十年十月及九十一年二月所
      發放之績效獎金（十月發給二萬九千零二十元、二月發給五萬八千零四十元，
      合計八萬七千零六十元）及九十一年二月發放之「九十年下期競賽考核獎金」
      七萬一千四百八十六元，應納入計算原告之平均工資計算，均係法令所許云云
      。惟法官於審判案件時，對於各機關就其職掌所作有關法規釋示之行政命令，
      固未可逕行排斥而不適用，但仍得依據法律表示其合法適當之見解（大法官會
      議第一百三十七號解釋參照）。
（二）查，原告原任職被告正義消金區域中心兼正義分行經理，嗣於九十一年一月三
      十日被調派為被告總公司信用卡中心高級專員，自同年二月一日生效，固有被
      告九十一年一月三十日人力資源處（091）字第00082號函及人事命令表各一件
      可參（見本院九十一年度北勞調字第一０七號卷第十九及第二十頁），且原告
      之月領薪津並由原來之十一萬七千八百三十四元，降為每月九萬四千八百六十
      四元，薪資短少二萬二千九百七十元等情，亦為被告所不爭執，堪認為真實。
      惟被告否認有何對原告為侵權行為之事實。按，股份有限公司應由董事會以董
      事過半數之出席，及出席董事過半數同意之決議依公司章程規定委任及解任經
      理人。又經理人不得變更董事或執行業務股東之決定，或股東會或董事會之決
      議，或逾越其規定之權限。公司法第二十九條第一項第三款及第三十三條分別
      定有明文。查，原告原任職被告公司正義消金區域中心兼正義分行經理，為被
      告公司之經理人，則被告公司依上開規定，自得由董事會以董事過半數之出席
      ，及出席董事過半數同意之決議依公司章程規定予以委任及解任，而查，被告
      係於九十一年一月二十五日下午三時三十分召開第一屆第十二次董事會，會中
      決議案第十案為單位主管異動案，其中包含本件原告職務之調動，並於一月三
      十日發佈人事調動令，此為兩造所不爭執，並有上開會議紀錄可稽（見本院卷
      第十五頁至第十九頁），依上開公司法之規定，被告所為解任原告經理人職務
      之決議，即無不合，且因屬解任經理人職務，而非單純之工作輪調，亦與被告
      所訂之工作規則第五十一條第三款規定（見同上卷第十八頁）無涉；況原告係
      於九十一年一月二十八日始申請「專案優惠退休」，此亦為兩造所不爭執（見
      同上卷第十六頁），足見被告前開所為對原告職務之調動案並非專為原告於九
      十一年一月二十八日申請優惠退休後所為之調動決定，且依被告公司之職員升
      進辦法第四條規定（見同上卷第五十至第五二頁），本行職員之陞進依下列陞
      遷次序表循序升進，其中由區域中心經理改調為高級專員，係屬平調，並非原
      告所稱之降調。至原告被調為被告總公司信用卡中心高級專員後，其月薪雖由
      十一萬七千八百三十四元，減為九萬四千八百六十四元，每月薪資短少二萬二
      千九百七十元，係因由主管調動為非主管，其責任較輕，津貼相對減少，並非
      為損害原告之權益而為，與侵權行為須以故意或過失，不法侵害他人之權利為
      要件者，或故意以背於善良風俗之方法，加損害於他人為要件者，尚有不符，
      縱因此而致原告平均工資減少，並使其退休金減少，尚難認係故意以背於善良
      風俗之方法加損害於原告，原告之主張即無可取。
（三）原告於九十年九月領取「特別休假應休未休之工資」五萬七千九百二十六元，
      以16/30天計算為三萬零八百九十四元、被告於九十年十月及九十一年二月所
      發放之「績效獎金」（十月發給二萬九千零二十元、二月發給五萬八千零四十
      元，合計八萬七千零六十元）及於九十一年二月發放之「九十年下期競賽考核
      獎金」七萬一千四百八十六元等情，為兩造所不爭執，亦據論述如上，雖堪認
      為真實。惟查：
  １、按勞工在同一雇主或事業單位，繼續工作滿一定期間者，每年應依左列規定給
      予特別休假：一、一年以上三年未滿者七日。二、三年以上五年未滿者十日。
      三、五年以上十年未滿者十四日。四、十年以上者，每一年加給一日，加至三
      十日為止。又第三十八條所定之特別休假，工資應由雇主照給。勞基法第三十
      八條及第三十九條固有明定。至特別休假因年度終結或終止契約而未休者，其
      應休未休之日數，雇主應發給工資，則係勞基法施行細則第二十四條第三款所
      明定。查，原告於申請退休之上（九十）年度有特別休假三十日，其應休未休
      特別休假則為十五日，經被告公司於九十年九月給付原告應休未休特別休假工
      資計五七、九二六元（115,851×15/30=57,926）等情，雖為兩造所不爭執，
      惟查，原告應有之特別休假之工資，原已由雇主即被告依勞基法第三十九條之
      規定照給，此亦為原告所自認，至其特別休假應休未休之工資部分，則係被告
      即雇主依勞基法施行細則第二十四條第三款規定所發給者，蓋以勞工是否於休
      假日工作並不確定，故該部分之工資實為被告（雇主）於原告（勞工）之原有
      休假日工資照給之外所另外發給者，核其性質非屬勞工因工作而獲得之報酬，
      而係非經常性給與，依勞基法第二條第四款規定，自不得列入退休金之計算，
      原告主張將被告於九十年九月給付應休未休特別休假工資計五七、九二六元中
      之十六天之金額三萬零八百九十四元納入退休前六個月平均工資計算，並據此
      計入退休金之計算云云，亦無可取。
  ２、勞基法第二條第三款所規定之工資固包括工資、薪金及按計時、計日、計月、
      計件以現金或實物等方式給付之獎金、津貼及其他任何名義之經常性給與。惟
      同法施行細則第十條第二款亦規定，本法第二條第三款所稱之其他任何名義之
      經常性給與係指左列各款以外之給與：二、獎金：指年終獎金、競賽獎金、研
      究發明獎金、特殊功績獎金、久任獎金、節約燃料物料獎金及其他非經常性獎
      金。查，被告於九十一年二月發放之「九十年下期競賽考核獎金」七萬一千四
      百八十六元，其名義既屬「期競賽考核獎金」，依上開規定及說明，該部分獎
      金即非屬勞基法第二條第三款所規定之經常性給與之獎金，不應納入計算原告
      之平均工資。原告主張該九十年下期競賽考核獎金七萬一千四百八十六元應納
      入計算平均工資云云，仍無可取。
  ３、另依被告九十年六月十八日核定之「台北國際商業銀行消費金融業務人員績效
      考核辦法」第二條三、考核方式規定，係依每季業績目標達成比率考核之，其
      獎金計算則規定為「季達成獎金」：季達成比率未達70％者，不發給季達成獎
      金（第二條六、（二）規定參照）。另第四條規定：依本辦法規定之各項獎金
      ，季達成獎金於每季初發給上一季獎金。獎金由各營業單位以「非固定薪資」
      檔以「業務費用─職員薪津」發放，有該考核辦法可參（見本院九十一年度北
      勞調字第一０七號卷第七十三頁至第七十五頁）。查，被告固於九十年十月及
      九十一年二月發放給原告績效獎金（十月發給二萬九千零二十元、二月發給五
      萬八千零四十元），合計八萬七千零六十元等情，固為兩造所不爭執。惟依上
      開規定，績效獎金既係原告達成一定之業務比率（即百分之七十）時，始由被
      告發給之獎勵性給與，倘原告未達該一定業務比率時，被告則無需發給該項獎
      金，顯見該績效獎金屬於激勵員工士氣、加強績效而發給，有如「競賽獎金、
      特殊功績獎金」，亦非經常性給與，依上開規定及說明，該部分獎金即亦非屬
      勞基法第二條第三款所規定之經常性給與之獎金，亦不應納入計算原告之平均
      工資。原告主張被告於九十年十月及九十一年二月發放給原告績效獎金（十月
      發給二萬九千零二十元、二月發給五萬八千零四十元），合計八萬七千零六十
      元應納入計算平均工資云云，仍非可取。
（四）又原告既係依被告所訂之「九十一年度員工專案優惠退休、退職辦法」申請退
      休，經被告於九十一年三月五日核准，自同年月十五日始生效，故調動係在退
      休之前，依據行政院勞工委員會八十五年八月二十二日台八十五勞動三字第一
      二八六六０號函釋，「事業單位所定優於勞動基準法規定之員工提前退休辦法
      ，如兼顧營運需要及人力需求之考量，而保有准駁員工申請之權利，應屬可行
      」，即明揭原告向被告公司依優於勞動基準法之「台北國際商業銀行九十一年
      度員工專案優惠退休、退職辦法」申請退休，被告自有准駁原告申請之權利，
      於未核准前，退休之申請尚未生效。因此，原告二月一日起之薪資當然依職務
      調動後其職務內容所應領之薪資計算。原告主張其於九十一年一月二十八日申
      請退休，被告對原告所為之職務調動二月一日始生效，不得對原告所為之退休
      聲請生任何拘束力，不應以調動後之薪資列入平均工資之計算等語，並無可取
      。且原告既係依前開優退辦法，申請退休，則被告依優退辦法之規定，計算退
      休金四十五個月基數，並依該優退辦法之規定加給六個月基數，即無不合，原
      告主張應依勞基法相關規定計算退休金云云，自亦無可採。
（五）綜上所述，原告主張被告於九十一年一月三十日發布人事調動令，將原告調為
      總公司信用卡中心高級專員，致原告月薪由十一萬七千八百三十四元，減為九
      萬四千八百六十四元，每月薪資短少二萬二千九百七十元，致原告平均工資減
      少，亦使其退休金減少，係故意以背於善良風俗之方法加損害於原告云云，及
      主張其九十年九月領取之特別休假應休未休之工資五萬七千九百二十六元中，
      以16/30天計算之三萬零八百九十四元、被告於九十年十月及九十一年二月所
      發放之「績效獎金」（十月發給二萬九千零二十元、二月發給五萬八千零四十
      元，合計八萬七千零六十元）及九十一年二月發放之「九十年下期競賽考核獎
      金」七萬一千四百八十六元，均為工資或屬經常性給與，均應納入計算其平均
      工資云云，既均無可採，從而，其請求被告給付短少之退休金一百九十三萬七
      千五百二十元及自九十一年四月十五日起至清償日止，按年息百分之五計算之
      利息云云，即屬無據，不應准許。
五、因本案事證已臻明確，兩造其餘主張陳述及未經援用之證據，均毋庸一一論斷，
    及原告聲請命被告提出原告於九十年八月特別休假未休工資申請書及九十一年專
    案優惠退休申請書影本調查證據部分，本院認與原告上開請求無涉，亦無必要，
    附此敘明。
六、原告受敗訴判決，其假執行之聲請即失所依據，應併予駁回。
七、結論：原告之訴為無理由，依民事訴訟法第七十八條，判決如主文。
中      華      民      國    九十二    年      五      月      二      日
                                  勞工法庭法      官  張明輝
右為正本係照原本作成
如對本判決上訴，須於判決送達後廿日內向本院提出上訴狀
中      華      民      國    九十二    年      五      月      二      日
                                          法院書記官  周其祥


司法院資訊處製作；財團法人民間司法改革基金會備份。
